臺灣高雄地方法院刑事判決　　　　　　　 100年度易字第41號
公　訴　人　臺灣高雄地方法院檢察署檢察官
被　　　告　劉國忠
上列被告因竊盜等案件，經檢察官提起公訴（99年度偵字第2784
1號），本院判決如下：
    主  文
劉國忠無罪。
    理  由
壹、證據能力部分：
一、被告以外之人於審判外之言詞或書面陳述，除法律有規定者
    外，不得作為證據；被告以外之人於司法警察調查中所為之
    陳述，與審判中不符時，其先前陳述具有較可信之特別情況
    ，且為證明犯罪事實存否所必要者，得為證據，刑事訴訟法
    第159 條第1 項、第159 條之2 分別定有明文。是被告以外
    之人於司法警察（官）調查中所為之陳述，依刑事訴訟法第
    159 條第1 項規定，係屬傳聞證據，除符合同法第159 條之
    2 規定，或經當事人同意有證據能力外，原則上無證據能力
    ，而證人即告訴人吳德和於警詢時就被告劉國忠 (下稱被告
    )竊取其手機之陳述 (警卷第7頁背面)，與其於本院審理時
    證稱：「手機沒有被偷；係我將手機借他」( 本院卷第78頁
    、第79頁) ，內容顯然不符，參其本院審理時，經檢察官一
    再訊問：「手機是否有被偷? 」；「一開始手機是否就是借
    給被告? 」，而證人吳德和不斷強調：「手機沒有被偷」；
    「手機是借給被告」等語，而證人吳德和就自己何以在警詢
    證稱手機為被告所偷乙事，證述：「被告向我借手機，我就
    借他，我有說手機隔天要還我，但隔天被告沒有還我手機，
    我打電話給被告，但是都找不到被告，後來被告搬家找不到
    人，我就去報案，警員說那是侵占，但是又說沒有效力，所
    以我的朋友教我告他竊盜」等語，已就其為何向警方指訴被
    告竊取其手機之原由及經過，詳細交待論述，較其警詢證述
    可信，是證人吳德和警詢所述，並無較可信之特別情況，且
    被告陳明不同意證人吳德和警詢證述有證據能力，是證人吳
    德和警詢時之陳述，既不符合刑事訴訟法第159 條之2 ，及
    同法第159 條之5 傳聞例外之規定，依法即無證據能力。
二、另按被告以外之人於審判外之陳述，雖不符前4 條之規定，
    而經當事人於審判程序同意作為證據，法院審酌該言詞陳述
    或書面陳述作成時之情況，認為適當者，亦得為證據；又當
    事人、代理人或辯護人於法院調查證據時，知有第159 條第
    1 項不得為證據之情形，而未於言詞辯論終結前聲明異議者
    ，視為有前項之同意，刑事訴訟法第159 條之5 定有明文。
    本件證人黃國欽於警詢所為之證詞，雖係傳聞證據，然檢察
    官及被告於本院審理時，均未表示爭執其證據能力，而於本
    案言詞辯論終結前亦未曾就此聲明異議，本院審酌上開證據
    作成時之狀況認為適當，依刑事訴訟法第159條之5第2項之
    規定，認為係傳聞法則之例外，具有證據能力。
貳、實體部分
一、公訴意旨略以：被告劉國忠意圖為自己不法所有，於99年6
    月16日15時許，在高雄市鼓山區○○○路8號之23吳德和住
    處，利用幫忙吳德和搬家之機會，徒手竊取吳德和所有、置
    放在上址之法拉利跑車造型行動電話1支 (序號：000000000
    000000號，價值新臺幣「下同」4,500元)，得手後供己之用
    ，因認被告涉犯刑法第320條第1項竊盜罪嫌，並以 (一)被
    告之供述、(二)證人即被害人吳德和之證述、(三)證人黃國
    欽之證述，為其主要論據。
二、訊據被告矢口否認竊盜犯行，堅稱：是我向吳德和借用手機
    ，我沒竊盜等語。經查：
(一)證人即告訴人吳德和於本院審理時證稱：「99年6月16日案
    發當日我在搬家，當天約下午3時許，被告來幫我搬家，時
    薪150元，搬完之後，我要拿錢給被告時，被告說要向我借
    手機，我就借他，我有說手機隔天要還我，但是隔天被告沒
    有還我手機，我打電話給被告，但是都找不到被告；後來被
    告搬家找不到人，我就去報案，我朋友教我告他竊盜」( 本
    院卷第78頁) ，從證人吳德和本院審理證述內容可知，本件
    被告係向吳德和借用手機，經吳德和同意借用後，將手機交
    付被告持有之事實，此亦為被告所坦承，堪認屬實。按刑法
    上之竊盜罪，係以竊取他人所持有之物為成立要件，如對於
    自己持有之他人所有物，而為不法取得之行為，即應成立侵
    占罪( 最高法院19年度上字第1673號判例意旨參照) ，是吳
    德和既同意將其手機借予被告，並將該手機交由被告持有，
    縱使被告嗣後拒不返還該手機，充其量僅能認係不法取得自
    己持有他人所有物，而構成刑法第335 條第1 項之侵占罪，
    與竊盜罪之構成要件有間，公訴人認被告係犯刑法第320 條
    第1 項之竊盜罪，容有未洽。
(二)又證人黃國欽警詢證述：「我曾經看過吳德和有1支紅色法
    拉利造型行動電話，約於99年6月18日上午11時許，劉國忠
    到我小港住家找我，拿1支紅色法拉利造型手機給我看，問
    我要不要買，我當時就拒絕，並直覺該手機可能是吳德和所
    有」等語，然證人黃國欽所述，僅能證明被告曾向其兜售告
    訴人劉國忠法拉利造型手機乙事而已，並不足以證明被告竊
    取告訴人劉國忠手機乙事，此外，復查無其他證據足資證明
    被告有公訴人所指竊盜犯行，即屬不能證明其竊盜犯行，自
    應為無罪之諭知。
(三)按刑事訴訟法第300條所謂變更起訴法條，係指在不擴張及
    減縮原訴之原則下，法院得就有罪判決，於不妨害基本社會
    事實同一之範圍內，得自由認定事實，變更檢察官所引應適
    用之法條而言，最高法院80年臺上字第2703號判例可資參照
    ；又所謂得就起訴之犯罪事實變更檢察官所引應適用之法條
    ，係指法院於不妨害事實同一之範圍內，得自由認定事實，
    適用法律而言。起訴之犯罪事實，既係為確定具體的刑罰權
    對象之表示，則法院得自由認定之事實，是否不妨害起訴之
    犯罪事實之同一，自應從訴之目的及侵害性行為之內容是否
    同一而定之，最高法院86年臺非字第187號判決亦有明揭，
    是所謂得「變更起訴法條」係以「基本社會事實同一性」，
    其判斷之標準係「訴之目的」及「侵害性行為之內容」是否
    相同而為判斷。據此，所謂「侵占」與「竊盜」，雖俱以不
    法手段占有領得財物，惟刑法第335條、第336條侵占罪之成
    立，係以行為人先持有他人之財物，嗣變易持有意思為不法
    所有之意思，予以侵占為構成要件；而竊盜罪則以行為人原
    未持有他人之財物，因意圖不法所有，以不法手段竊取他人
    財物為構成要件，已於前述；因此，兩者在行為人主觀犯意
    及其犯罪之方法均有差異，其基本社會事實並不相同，且其
    訴之目的及侵害性行為之內容亦有所差異，是本件起訴被告
    竊取告訴人劉國忠手機，顯與竊盜罪之構成要件有間，本件
    檢察官既僅就被告竊盜事實提起公訴，本院無從變更起訴法
    條就被告上揭侵占事實逕予審理。又此部分應由檢察官另行
    偵辦，附此敘明。
據上論斷，應依刑事訴訟法第301 條第1 項，判決如主文。
本案經檢察官曾財和到庭執行職務。
中    華    民    國   100    年    4     月    12    日
                  刑事第八庭    法  官  陳俊宏
以上正本證明與原本無異。
如不服本判決應於收受判決後10日內向本院提出上訴書狀，並應
敘述具體理由。其未敘述上訴理由者，應於上訴期間屆滿後20日
內向本院補提理由書(均須按他造當事人之人數附繕本)「切勿逕
送上級法院」。
中    華    民    國  100    年    4    月    12    日
                                書記官  胡美儀